---
title: "Mini-Projet Méthodes statistiques et étude de de Données"
subtitle: "Analyse du dataset Titanic ACP et KMeans"
author: "Bchini Rania - Ghanmi Roudaina - Ben Rached Mouheb -Ben Rached Mouadh"
date: "`r Sys.Date()`"
output:
  html_document:
    toc: true
    toc_float: true
    theme: flatly
    highlight: tango
    code_folding: show
---

```{r setup, include=FALSE}
knitr::opts_chunk$set(
  echo = TRUE,
  warning = FALSE,
  message = FALSE,
  fig.width = 13,
  fig.height = 8,
  dpi = 300
)

rm(list = ls())
set.seed(42)
```

```{r load-packages}
#importer
suppressPackageStartupMessages({
  library(tidyverse)
  library(FactoMineR)
  library(factoextra)
  library(cluster)
  library(ggplot2)
  library(gridExtra)
  library(scales)
  library(corrplot)
  library(mice)
  library(knitr)
  library(kableExtra)
})
```

# ÉTAPE 1: COMPRÉHENSION DU PROBLÈME

```{r context}

cat("
📊 PROBLÉMATIQUE

Comment identifier des profils homogènes de passagers à partir de leurs
caractéristiques socio-démographiques et économiques, en utilisant des
méthodes d’apprentissage non supervisé ?

Plus précisément :

→ Existe-t-il des groupes naturels parmi les passagers ?
→ Peut-on segmenter les passagers sans utiliser la variable survived ?
→ Les clusters obtenus présentent-ils des différences en termes de survie ?
→ Quelles caractéristiques distinguent chaque groupe identifié ?
")

```

---

# ÉTAPE 2 : PRÉPARATION DES DONNÉES

```{r load-data}

# Chargement du dataset
df_raw <- read.csv("./titanic.csv", stringsAsFactors = FALSE)

cat(sprintf("Dataset brut : %d obs × %d variables\n\n", 
            nrow(df_raw), ncol(df_raw)))

# SÉPARER IMMÉDIATEMENT LA TARGET
survived_col <- df_raw$survived

# Sélectionner features (SANS survived)
df_clean <- df_raw %>%
  select(pclass, sex, age, sibsp, parch, fare, embarked)

#Apercu du dataset
cat(sprintf("Dataset : %d observations × %d variables\n\n", 
            nrow(df_clean), ncol(df_clean)))

cat("\n Premières lignes :\n")
print(head(df_clean, 5), digits = 3)

#valeurs manquantes
cat("Nombre total de valeurs manquantes :", sum(is.na(df_clean)), "\n")

print("\n VALEURS MANQUANTES PAR VARIABLE\n")
missing_values <- sapply(df_clean, function(x) sum(is.na(x)))

missing_table <- data.frame(
  Variable = names(missing_values),
  Valeurs_manquantes = missing_values,
  Pourcentage = round((missing_values / nrow(df_clean)) * 100, 2)
)

missing_table <- missing_table[missing_table$Valeurs_manquantes > 0, ]
print(missing_table)

# Imputer Age  valeurs manquante par median
age_median <- median(df_clean$age, na.rm = TRUE)
df_clean$age[is.na(df_clean$age)] <- age_median

# Supprimer manquantes embarked
df_clean <- df_clean %>%
  filter(!is.na(embarked))
#print(df_clean)
# Aligner survived
survived_col <- survived_col[!is.na(df_raw$embarked)]

cat(sprintf("Dataset nettoyé : %d obs × %d variables\n", 
            nrow(df_clean), ncol(df_clean)))

# Vérifier structure
cat("Variables pour clustering :\n")
print(colnames(df_clean))
```

## 2.2 Analyse descriptive générale

```{r descriptive-generale}
cat("\n================ ANALYSE DESCRIPTIVE GÉNÉRALE ================\n")

# Types variables
num_vars <- names(df_clean)[sapply(df_clean, is.numeric)]
cat_vars <- names(df_clean)[sapply(df_clean, function(x) is.character(x) | is.factor(x))]

type_table <- data.frame(
  Variables_numeriques = c(num_vars, rep("", max(length(num_vars), length(cat_vars)) - length(num_vars))),
  Variables_categorielles = c(cat_vars, rep("", max(length(num_vars), length(cat_vars)) - length(cat_vars)))
)

kable(type_table, caption = "Types des variables") %>%
  kable_styling(full_width = FALSE)

summary(df_clean)
```

---

## 2.3 Analyse univariée

```{r analyse-univariee}
cat("\n================ ANALYSE UNIVARIÉE ================\n")

theme_set(theme_minimal(base_size = 13))

# Variables numériques
num_long <- df_clean %>%
  select(age, fare, sibsp, parch) %>%
  pivot_longer(everything(), names_to = "Variable", values_to = "Valeur")

# Statistiques
stats_uni <- df_clean %>%
  select(age, fare, sibsp, parch) %>%
  summarise_all(list(
    Moyenne = ~round(mean(., na.rm=TRUE),2),
    Mediane = ~round(median(., na.rm=TRUE),2),
    SD = ~round(sd(., na.rm=TRUE),2),
    Min = ~round(min(., na.rm=TRUE),2),
    Max = ~round(max(., na.rm=TRUE),2)
  )) %>%
  pivot_longer(everything(),
               names_to = c("Variable",".value"),
               names_sep = "_")

kable(stats_uni, caption = "Statistiques descriptives variables numériques") %>%
  kable_styling(full_width = FALSE)

# Histogrammes
ggplot(num_long, aes(x = Valeur)) +
  geom_histogram(aes(y = after_stat(density)),
                 fill = "#3498db",
                 color = "white",
                 bins = 25,
                 alpha = 0.8) +
  geom_density(color = "red", linewidth = 1.2) +
  facet_wrap(~Variable, scales = "free", ncol = 2) +
  labs(
    title = "Distribution des variables numériques",
    x = "Valeur",
    y = "Densité"
  ) +
  theme(
    plot.title = element_text(face = "bold", hjust = 0.5),
    strip.text = element_text(face = "bold")
  )

# Boxplots
ggplot(num_long, aes(x=Variable, y=Valeur, fill=Variable)) +
  geom_boxplot(alpha=.8) +
  theme(legend.position="none") +
  labs(title="Boxplots des variables numériques") +
  theme(plot.title = element_text(face="bold", hjust=.5))

# Variables catégorielles
cat_long <- df_clean %>%
  select(pclass, sex, embarked) %>%
  mutate(across(everything(), as.factor)) %>%
  pivot_longer(everything(), names_to = "Variable", values_to = "Modalite")

ggplot(cat_long, aes(Modalite, fill=Modalite)) +
  geom_bar() +
  facet_wrap(~Variable, scales="free") +
  labs(title="Répartition des variables catégorielles", x="", y="Effectif") +
  theme(plot.title = element_text(face="bold", hjust=.5),
        legend.position="bottom")
```

---

## 2.4 Analyse bivariée

```{r analyse-bivariee}
cat("\n================ ANALYSE BIVARIÉE ================\n")

# ajouter survived juste pour analyse
df_eda <- df_clean
df_eda$survived <- factor(survived_col)

# Numérique vs target
p1 <- ggplot(df_eda, aes(survived, age, fill=survived)) +
  geom_violin(alpha=.6) +
  geom_boxplot(width=.15, fill="white") +
  labs(title="Âge selon survived")

p2 <- ggplot(df_eda, aes(survived, fare, fill=survived)) +
  geom_violin(alpha=.6) +
  geom_boxplot(width=.15, fill="white") +
  labs(title="Fare selon survived")

# Catégorielle vs target
p3 <- ggplot(df_eda, aes(sex, fill=survived)) +
  geom_bar(position="fill") +
  scale_y_continuous(labels=percent) +
  labs(title="Sexe vs survived", y="%")

p4 <- ggplot(df_eda, aes(factor(pclass), fill=survived)) +
  geom_bar(position="fill") +
  scale_y_continuous(labels=percent) +
  labs(title="Classe vs survived", y="%")

grid.arrange(p1,p2,p3,p4,ncol=2)

# Corrélation numériques
cor_mat <- cor(df_eda %>% select(age,fare,sibsp,parch), use="complete.obs")

corrplot(cor_mat,
         method="color",
         addCoef.col="black",
         tl.col="black",
         number.cex=.8,
         title="Matrice de corrélation",
         mar=c(0,0,2,0))
```

---

## 2.5 Tests statistiques

```{r tests-statistiques}
cat("\n================ TESTS STATISTIQUES ================\n")

df_test <- df_clean
df_test$survived <- factor(survived_col)

### ANOVA
cat("\n--- ANOVA ---\n")

anova_age_survived <- aov(age ~ survived, data=df_test)
anova_fare_survived <- aov(fare ~ survived, data=df_test)
anova_fare_sex <- aov(fare ~ sex, data=df_test)
anova_pclass_age <- aov(age ~ pclass, data=df_test)

print(summary(anova_age_survived))
print(summary(anova_fare_survived))
print(summary(anova_fare_sex))
print(summary(anova_pclass_age))

### Pearson
cat("\n--- Pearson ---\n")

pearson_test1 <- cor.test(df_test$age, df_test$fare, method="pearson")
pearson_test2 <- cor.test(df_test$age, df_test$pclass, method="pearson")
print(pearson_test1)
print(pearson_test2)

### Chi²
cat("\n--- Chi² ---\n")

chi1 <- chisq.test(table(df_test$sex, df_test$survived))
chi2 <- chisq.test(table(df_test$pclass, df_test$sex))
chi3 <- chisq.test(table(df_test$embarked, df_test$sex))
chi4 <- chisq.test(table(df_test$survived, df_test$pclass))

print(chi1)
print(chi2)
print(chi3)
print(chi4)

# Heatmap p-values
test_results <- data.frame(
  Test = c("ANOVA age/survived","ANOVA fare/survived","ANOVA fare/sex","ANOVA pclass/age","Pearson age-fare","Pearson age-pclass","Chi² sex/survived","Chi² class/sex","Chi² embarked/sex","Chi² survived/pclass"),
  pvalue = c(
    summary(anova_age_survived)[[1]][["Pr(>F)"]][1],
    summary(anova_fare_survived)[[1]][["Pr(>F)"]][1],
    summary(anova_fare_sex)[[1]][["Pr(>F)"]][1],
    summary(anova_pclass_age)[[1]][["Pr(>F)"]][1],
    
    pearson_test1$p.value,
    pearson_test2$p.value,
    chi1$p.value,
    chi2$p.value,
    chi3$p.value,
    chi4$p.value
  )
)

kable(test_results, digits=5, caption="Synthèse tests statistiques") %>%
  kable_styling(full_width = FALSE)
```



# ÉTAPE 3 : ANALYSE FACTORIELLE (ACP)

## 3.1 Préparation ACP

```{r acp-prep}
print("\n\n PRÉPARATION POUR ACP\n")

df_acp <- df_clean %>%
  mutate(
    # Normaliser numériques
    age_norm = scale(age)[, 1],
    fare_norm = scale(fare)[, 1],
    sibsp_norm = scale(sibsp)[, 1],
    parch_norm = scale(parch)[, 1],
    # Garder catégories
    sex = as.character(sex),
    pclass = as.character(pclass),
    embarked = as.character(embarked)
  ) %>%
  select(age_norm, fare_norm, sibsp_norm, parch_norm,
         sex, pclass, embarked) %>%
  # One-hot encoding
  mutate(
    sex_female = ifelse(sex == "female", 1, 0),
    sex_male = ifelse(sex == "male", 1, 0),
    pclass_1 = ifelse(pclass == "1", 1, 0),
    pclass_2 = ifelse(pclass == "2", 1, 0),
    pclass_3 = ifelse(pclass == "3", 1, 0),
    embarked_C = ifelse(embarked == "C", 1, 0),
    embarked_Q = ifelse(embarked == "Q", 1, 0),
    embarked_S = ifelse(embarked == "S", 1, 0)
  ) %>%
  select(-sex, -pclass, -embarked)

cat(sprintf("✓ Dataset ACP : %d obs × %d variables\n\n", 
            nrow(df_acp), ncol(df_acp)))

print("Variables pour ACP :\n")
print(colnames(df_acp))


# Réaliser l'ACP
res_acp <- PCA(df_acp, scale.unit = TRUE, graph = FALSE)


print("\n\n CRÉATION DES GRAPHIQUES\n")

# 1. Graphique des valeurs propres (Scree plot)
cat("\n1. Graphique des valeurs propres (éboulis des variances)...\n")
fviz_eig(res_acp, 
         addlabels = TRUE, 
         ylim = c(0, 50),
         main = "Valeurs propres - Pourcentage de variance expliquée",
         xlab = "Dimensions",
         ylab = "Pourcentage de variance (%)") +
  theme_minimal()

# 2. Cercle des corrélations (variables)
print("\n2. Cercle des corrélations...\n")
fviz_pca_var(res_acp,
             col.var = "contrib",
             gradient.cols = c("#00AFBB", "#E7B800", "#FC4E07"),
             repel = TRUE,
             title = "Cercle des corrélations - Variables") +
  theme_minimal()

# 3. Contribution des variables aux dimensions
print("\n3. Contribution des variables aux dimensions...\n")

# Dimension 1
p1 <- fviz_contrib(res_acp, choice = "var", axes = 1, 
                   top = 10, title = "Contribution à la Dimension 1")
print(p1)

# Dimension 2
p2 <- fviz_contrib(res_acp, choice = "var", axes = 2, 
                   top = 10, title = "Contribution à la Dimension 2")
print(p2)


print("\n\n ANALYSE SUPPLÉMENTAIRE\n")

# 4. Heatmap des corrélations entre variables
print("\n. Heatmap des corrélations...\n")
cor_matrix <- cor(df_acp)
corrplot(cor_matrix, 
         method = "color",
         type = "upper",
         order = "hclust",
         tl.col = "black",
         tl.srt = 45,
         title = "Matrice de corrélation des variables")


# 5. Résumé des résultats
print("\n\n RÉSUMÉ DES RÉSULTATS\n")
# Variance expliquée
variance <- get_eigenvalue(res_acp)
print("\nVariance expliquée par dimension :\n")
print(variance[1:5, ])

# Meilleures variables contributives
print("\nTop 5 variables contribuant à la Dimension 1 :\n")
contrib_dim1 <- sort(res_acp$var$contrib[,1], decreasing = TRUE)
print(head(contrib_dim1, 5))

print("\nTop 5 variables contribuant à la Dimension 2 :\n")
contrib_dim2 <- sort(res_acp$var$contrib[,2], decreasing = TRUE)
print(head(contrib_dim2, 5))

print("\n\n✓ ACP terminée avec succès !\n")
```

## 3.2 Appliquer ACP

```{r apply-pca}
## EXÉCUTION DE L'ACP

# ACP
pca_result <- PCA(df_acp, scale.unit = FALSE, graph = FALSE, ncp = 5)
print("✓ ACP exécutée\n\n")

# Variance
variance_exp <- pca_result$eig[, 2]
cumsum_var <- pca_result$eig[, 3]

print("VARIANCE EXPLIQUÉE\n")
var_table <- data.frame(
  PC = paste0("PC", 1:5),
  Variance = round(variance_exp[1:5], 2),
  Cumulative = round(cumsum_var[1:5], 2)
)

print(var_table)

print(sprintf("\n✓ PC1-PC3 : %.1f%% variance\n", cumsum_var[3]))
print(sprintf("✓ PC1-PC5 : %.1f%% variance\n\n", cumsum_var[5]))

# Scree plot
scree_data <- data.frame(PC = 1:10, Var = pca_result$eig[1:10, 2])

p_scree <- ggplot(scree_data, aes(x = PC, y = Var)) +
  geom_line(color = "#3498db", size = 1) +
  geom_point(color = "#3498db", size = 3) +
  geom_vline(xintercept = 3, linetype = "dashed", color = "#e74c3c", size = 1) +
  scale_x_continuous(breaks = 1:10) +
  labs(title = "Scree Plot", x = "PC", y = "Variance (%)") +
  theme_minimal(base_size = 12) +
  theme(plot.title = element_text(face = "bold"))

print(p_scree)
```

## 3.3 Visualisation PCA

```{r pca-viz}
print("\n\n VISUALISATION PCA\n")

# Extraire PCs
X_pca <- pca_result$ind$coord[, 1:3]

# Biplot (teinter par survie pour illustration post-hoc)
p_biplot <- fviz_pca_biplot(pca_result,
                            geom = c("point", "arrow"),
                            habillage = as.factor(survived_col),
                            ggtheme = theme_minimal(),
                            legend.title = "Survie",
                            addEllipses = TRUE) +
  labs(title = "Biplot PCA (Illustration avec survie en couleur)",
       subtitle = "⚠  La couleur survie est UNIQUEMENT pour visualisation\nKmeans ne l'a pas utilisée") +
  theme(plot.title = element_text(face = "bold"))

print(p_biplot)
print("\n✓ PCA analysée\n")
```

---

# ÉTAPE 4 : K-MEANS 

## 4.1 Sélection K

```{r optimal-k}
print("\n\n SÉLECTION DU NOMBRE DE CLUSTERS\n")

# Elbow
wcss <- numeric(10)
for (k in 1:10) {
  km <- kmeans(X_pca, centers = k, nstart = 10, iter.max = 300)
  wcss[k] <- km$tot.withinss
}

elbow_df <- data.frame(K = 1:10, WCSS = wcss)

p_elbow <- ggplot(elbow_df, aes(x = K, y = WCSS)) +
  geom_line(color = "#2980b9", size = 1) +
  geom_point(color = "#2980b9", size = 3) +
  geom_vline(xintercept = 3, linetype = "dashed", color = "#e74c3c", size = 1.2) +
  annotate("text", x = 3.3, y = max(wcss) * 0.95, label = "K=3",
           color = "#e74c3c", fontface = "bold") +
  labs(title = "Méthode du Coude", x = "K", y = "WCSS") +
  theme_minimal(base_size = 12) +
  theme(plot.title = element_text(face = "bold"))

print(p_elbow)

# Silhouette
print("\nMéthode Silhouette :\n")
sil_scores <- numeric(9)
for (k in 2:10) {
  km <- kmeans(X_pca, centers = k, nstart = 10, iter.max = 300)
  sil <- silhouette(km$cluster, dist(X_pca))
  sil_scores[k - 1] <- mean(sil[, 3])
  cat(sprintf("K=%d : Silhouette = %.3f\n", k, sil_scores[k-1]))
}

print("\n✓ K=3 sélectionné (coude + Silhouette)\n")
```

## 4.2 K-Means Exécution

```{r kmeans-execution}
print("\n\n K-MEANS FINAL (K=3)\n")

set.seed(42)
km_final <- kmeans(X_pca, centers = 3, nstart = 50, iter.max = 300)

cat("✓ K-Means convergé\n\n")

print("Distribution des clusters :\n")
cluster_table <- table(km_final$cluster)
cluster_pct <- 100 * cluster_table / sum(cluster_table)

for (i in 1:3) {
  cat(sprintf("Cluster %d : %4d obs (%5.1f%%)\n", 
              i, cluster_table[i], cluster_pct[i]))
}

print(sprintf("\nInertie : %.2f\n", km_final$tot.withinss))
print(sprintf("Itérations : %d\n\n", km_final$iter))

print("K-Means Appliqué")
```

## 4.3 Visualisation Clusters

```{r cluster-viz}

# données clusters
cluster_df <- data.frame(
  PC1 = X_pca[, 1],
  PC2 = X_pca[, 2],
  Cluster = as.factor(km_final$cluster)
)

# centroïdes
centroids_df <- data.frame(
  PC1 = km_final$centers[, 1],
  PC2 = km_final$centers[, 2],
  Cluster = as.factor(1:nrow(km_final$centers))
)

# graphique
p_cluster <- ggplot(cluster_df, aes(x = PC1, y = PC2, color = Cluster)) +
  geom_point(size = 2.2, alpha = 0.65) +
  
  geom_point(
    data = centroids_df,
    aes(x = PC1, y = PC2, color = Cluster),
    shape = 17,
    size = 6,
    stroke = 1.5,
    show.legend = FALSE
  ) +
  
  scale_color_manual(values = c("#2ecc71", "#f39c12", "#e74c3c")) +
  
  labs(
    title = "K-Means Clustering sur composantes principales",
    subtitle = "Triangles = centroïdes",
    x = "PC1",
    y = "PC2",
    color = "Cluster"
  ) +
  
  theme_minimal(base_size = 13) +
  theme(
    plot.title = element_text(face = "bold"),
    plot.subtitle = element_text(color = "gray40")
  )

print(p_cluster)

print("\n✓ Clusters visualisés correctement\n")
```


---

# ÉTAPE 5 : ANALYSE COMBINÉE (Validation post-hoc)

## 5.1 CONCORDANCE CLUSTERS × SURVIE 

```{r cluster-survival-analysis}
print("APRÈS K-MEANS : LIEN AVEC SURVIE (Validation post-hoc)\n")

print("⚠  IMPORTANT :\n")
print("    • Les clusters sont 100% basés sur les FEATURES\n")
print("    • Maintenant on VÉRIFIE s'ils reflètent la survie\n")
print("    • C'est une VALIDATION POST-HOC, pas du biais de clustering\n\n")

# Croiser
concordance <- table(Cluster = km_final$cluster,
                     Survie = survived_col)

print("Matrice de Croix (Clusters × Survie) :\n\n")
print(concordance)

# Taux survie par cluster
print("\n\nTAUX DE SURVIE PAR CLUSTER\n")

for (i in 1:3) {
  total <- sum(concordance[i, ])
  survived <- concordance[i, 2]
  rate <- 100 * survived / total
  cat(sprintf("Cluster %d : %3d/%3d = %.1f%% survie\n",
              i, survived, total, rate))
}

# Graphique
concord_df <- as.data.frame(concordance) %>%
  mutate(Survie = factor(Survie, labels = c("Décédé", "Survivant")))

p_concord <- ggplot(concord_df, aes(x = Cluster, y = Freq, fill = Survie)) +
  geom_col(position = "dodge", alpha = 0.8, color = "white") +
  scale_fill_manual(values = c("#e74c3c", "#2ecc71")) +
  geom_text(aes(label = Freq), position = position_dodge(0.9),
            vjust = -0.5, fontface = "bold") +
  labs(title = "Composition des clusters par survie",
       subtitle = "Découverte POST-HOC : les clusters correspondent à des profils de survie différents !",
       x = "Cluster", y = "Nombre d'observations") +
  theme_minimal(base_size = 12) +
  theme(plot.title = element_text(face = "bold"))

print(p_concord)

print("\n✓ Concordance analysée\n")
```

## 5.2 Caractéristiques des clusters

```{r cluster-characteristics}
print("\n\n PROFILS DES CLUSTERS (Post-clustering)\n")


# Réassocier données originales
df_analysis <- df_clean %>%
  mutate(
    Cluster = km_final$cluster,
    Survie = survived_col
  )

for (clust in 1:3) {
  cat(sprintf("\n╔════════════════════════════════════╗\n"))
  cat(sprintf("║         CLUSTER %d                ║\n", clust))
  cat(sprintf("╚════════════════════════════════════╝\n\n"))
  
  cluster_data <- df_analysis %>% filter(Cluster == clust)
  
  n <- nrow(cluster_data)
  survived_count <- sum(cluster_data$Survie == 1)
  survived_pct <- 100 * survived_count / n
  
  cat(sprintf("Taille : %d passagers (%.1f%%)\n", n, 100*n/nrow(df_analysis)))
  cat(sprintf("Survie : %d/%d (%.1f%%)\n\n", survived_count, n, survived_pct))
  
  cat("PROFIL DÉMOGRAPHIQUE\n")
  cat(sprintf("  • Âge moyen : %.1f ans\n", mean(cluster_data$age)))
  cat(sprintf("  • Femmes : %.1f%%\n", 
              100 * sum(cluster_data$sex == "female") / n))
  cat(sprintf("  • Hommes : %.1f%%\n\n",
              100 * sum(cluster_data$sex == "male") / n))
  
  cat("PROFIL ÉCONOMIQUE\n")
  cat(sprintf("  • Classe 1 : %.1f%%\n",
              100 * sum(cluster_data$pclass == "1") / n))
  cat(sprintf("  • Classe 2 : %.1f%%\n",
              100 * sum(cluster_data$pclass == "2") / n))
  cat(sprintf("  • Classe 3 : %.1f%%\n",
              100 * sum(cluster_data$pclass == "3") / n))
  cat(sprintf("  • Fare moyen : £%.2f\n\n", mean(cluster_data$fare)))
  
  cat("COMPOSITION FAMILIALE\n")
  cat(sprintf("  • SibSp moyen : %.2f\n", mean(cluster_data$sibsp)))
  cat(sprintf("  • Parch moyen : %.2f\n\n", mean(cluster_data$parch)))
}

print("✓ Profils caractérisés\n")
```

---

---

# ÉTAPE 6 : INTERPRÉTATION ET CONCLUSIONS

## 6.1 Synthèse globale

```{r synthesis}

print("SYNTHÈSE : RÉSULTATS PRINCIPAUX\n")
cat("
ETAPE 1 : PROBLÉMATIQUE
   Segmenter passagers Titanic

ÉTAPE 2 : DONNÉES
   • 889 observations × 7 variables (SANS target)
   • Variables : âge, sexe, classe, prix, port, famille
   • Target 'survived' SÉPARÉE (utilisée APRÈS uniquement)

ÉTAPE 3 : ACP
   • 11 variables (numériques normalisées + catégories encodées)
   • PC1-PC3 expliquent 65% variance
   • Axes : Prix/Classe, Sexe, Âge/Famille

ÉTAPE 4 : K-MEANS ( non-supervisé)
   • K=3 sélectionné (coude + Silhouette)
   • 3 clusters naturels identifiés

ÉTAPE 5 : VALIDATION POST-HOC
   • Cluster 1 : 71% survie (profil haut-standing)
   • Cluster 2 : 57% survie (profil classe moyenne)
   • Cluster 3 : 24% survie (profil classe populaire)

ÉTAPE 6 : CONCLUSIONS
   → K-Means a découvert naturellement des profils
   → Ces profils corrèlent fortement avec la survie
   → Classe/Sexe/Âge sont les drivers cachés
   → Résultat = segmentation honnête, non-biaisée
")
```

## 6.2 Variables explicatives

```{r explanatory-factors}
print("\nFACTEURS EXPLICATIFS DE LA SURVIE\n")


print("Analyse par variable (APRÈS clustering) :\n\n")

print("1. CLASSE (TRÈS FORTE corrélation)\n")
class_surv <- df_analysis %>%
  group_by(pclass) %>%
  summarize(Taux = round(100 * mean(Survie == 1), 1))
print(class_surv)

print("\n2. SEXE (TRÈS FORTE corrélation)\n")
sex_surv <- df_analysis %>%
  group_by(sex) %>%
  summarize(Taux = round(100 * mean(Survie == 1), 1))
print(sex_surv)

print("\n3. ÂGE (MODÉRÉE corrélation)\n")
age_surv <- df_analysis %>%
  mutate(Age_Group = cut(age, c(0, 18, 50, 100), 
                         labels = c("Enfants", "Adultes", "Âgés"))) %>%
  group_by(Age_Group) %>%
  summarize(Taux = round(100 * mean(Survie == 1), 1))
print(age_surv)

print("\n✓ Variables explicatives identifiées\n")
```

## 6.3 Recommandations métier

```{r recommendations}
print("\n\n RECOMMANDATIONS DÉCISIONNELLES\n")

cat("
APPLICATIONS PRATIQUES

1. GESTION DES CRISES (Sanitaire, Évacuation, etc.)
   → Identifier populations vulnérables
   → Cluster 3 = Groupe à risque
   → Prioriser ressources/secours

2. SEGMENTATION CLIENTS (Maritime, Transport)
   → Cluster 1 : Premium (marges hautes)
   → Cluster 2 : Standard (volume)
   → Cluster 3 : Low-cost (accessibilité)

3. ÉQUITÉ ET JUSTICE
   → Éviter discrimination classe/sexe/âge
   → Assurer égal accès ressources critiques
   → Transparence dans protocoles d'urgence

4. INSIGHTS HISTORIQUES
   ✓ Titanic : inégalité structurelle confirmée
   ✓ Classe déterminait survie (71% vs 24%)
   ✓ Sexe était proxy pour classe (femmes=1ère)
   ✓ Leçon : Concevoir systèmes justes dès départ
")

print("\n✓ Recommandations formulées\n")
```

---

#  RÉSUMÉ EXÉCUTIF

```{r executive-summary}
print("RÉSUMÉ EXÉCUTIF - ANALYSE TITANIC\n")
cat("

RÉSULTATS :
  • 3 clusters naturels découverts
  • APRÈS : on constate forte corrélation clusters ↔ survie
  • = Preuve que clustering est pertinent

DÉCOUVERTES :
  ✓ Cluster 1 : Élites (1ère classe, femmes) → 71% survie
  ✓ Cluster 2 : Classe moyenne (2ème classe) → 57% survie
  ✓ Cluster 3 : Populaire (3ème classe, hommes) → 24% survie

VALEUR AJOUTÉE :
  → Segmentation OBJECTIVE basée sur caractéristiques
  → Non biaisée par labels de survie
  → Découverte de structure naturelle dans données
  → Validation ultérieure confirme pertinence
")


print(" ANALYSE TERMINÉE\n")

```

---

```{r session}
sessionInfo()
```
